【裁判字號】    89,易,2934
【裁判日期】    890930
【裁判案由】    業務過失傷害
【裁判全文】
臺灣高雄地方法院刑事判決                        八十九年度易字第二九三四號
    公  訴  人  臺灣高雄地方法院檢察署檢察官
    被      告  乙○○
    被      告  丙○○
    共      同  鄭曉東
    選任辯護人  魏緒孟
右列被告因業務過失傷害案件，經檢察官提起公訴（八十九年度偵字第一七二號），
本院判決如左：
    主  文
乙○○、丙○○均無罪。
    理  由
一、公訴意旨略以：被告乙○○自民國八十七年七月一日起至八十八年六月三十日止
    ，任職座落於高雄市○○區○○路桂林天下金座社區管理委員會之主任委員，為
    從事管理、執行大廈公共事務之人，本應注意該大樓前臨近中安路之部分，由中
    安路建築線退縮三、九公尺之騎樓地範圍內，不得設置圍牆或障礙物，且無不能
    注意之情形，竟疏未注意，於八十七年八月二十八日，在該大樓前方基地即高雄
    市○○區○○路五八四號、五九０號店面及管理室前臨中安路建築線三、九公尺
    法定騎樓範圍內，在四周設置水泥塊及在每個水泥塊間加裝高度約四十五公分至
    五十公分之鐵鍊等障礙物，以防止行人任意通行。嗣被告丙○○自八十八年七月
    一日起擔任桂林天下金座社區管理委員會主任委員，亦為從事管理、執行大樓公
    共事務之人，被告丙○○本應注意該處不得設置水泥塊及鐵鍊等障礙物，且無不
    能注意之情形，竟疏未拆除，亦無積極防止危險之發生，任令該障礙物繼續存在
    ，致區分所有權人甲○○於八十八年七月六日上午九時許，由高雄市○○區○○
    路五八四號前騎樓地欲通行至車道出入口前，為設置於該處之鐵鍊絆倒，而受有
    左手撓骨骨折之傷害，因認被告乙○○、丙○○均涉有刑法第二百八十四條第二
    項之業務過失傷害罪嫌。
二、按犯罪事實應依證據認定，無證據不得推定其犯罪事實，刑事訴訟法第一百五十
    四條定有明文。次按刑法上之過失犯，其過失責任之有無，應以行為人之懈怠或
    疏虞與結果之發生，有無相當因果關係為斷。所謂相當因果關係，係指依經驗法
    則，綜合行為當時所存在之一切事實，為客觀之事後審查，認為在一般情形下，
    有此環境，有此行為之同一條件，均可發生同一之結果者，則該條件即為發生結
    果之相當條件，行為與結果即有相當因果關係。反之，若在一般情形下，有此同
    一條件存在，而依客觀之審查，認為不必皆發生此結果者，則該條件結果並不相
    當，不過為偶然之事實而已，其行為與結果間即無相當因果關係，最高法院八十
    五年度台上字第四二六九號裁判可資參照。公訴人認被告乙○○、丙○○涉有業
    務過失傷害之罪嫌，係以告訴人甲○○之指述、證人丁○○之證述及高雄市○○
    區○○路五八四號、五九０號為臨接八公尺以上計畫道路之建築基地，依高雄市
    建築管理規則規定，於退縮三、九公尺之法定騎樓內不得設置障礙物為其主要依
    據。訊據被告乙○○固坦承自八十七年七月一日起至八十八年六月三十日止，擔
    任桂林天下金座社區管理委員會之主任委員，並於八十七年八月二十八日，將高
    雄市○○區○○路五八四號、五九０號前騎樓地四周加設鐵鍊之事實，被告丙○○亦坦承自八十八年七月一日起至八十九年六月三十日止，擔任桂林天下金座社
    區管理委員會之主任委員，及未拆除前開設於高雄市○○區○○路五八四號、五
    九０號前騎樓地四周鐵鍊之事實；惟均堅詞否認有何業務過失傷害之犯行，被告
    乙○○辯稱：因高雄市○○區○○路五八四號、五九０號前騎樓地緊鄰車道出口
    ，為避免行人、機車通過車道出入口容易造成死傷，所以桂林天下金座社區管理
    委員會在八十七年七月十七日決議要在騎樓四周加裝鐵鍊，伊是管理員會的主任
    委員，所以依照管理委員會的決議行事，而且設置鐵鍊已有相當時日，從未聽過
    有人被鐵鍊絆倒，車道出入口也有充足的照明設備，應可清楚看到設置於該處的
    鐵鍊，一般住戶也都認為鐵鍊的設置相當合適等語；被告丙○○則以：設置鐵鍊
    是為了住戶的安全，而且加設鐵鍊也不會阻礙其他行人通行，在設置鐵鍊之後，
    甲○○已經來過桂林天下金座社區多次，不可能不知道該處設有鐵鍊等語置辯。
三、經查：
  (一)告訴人甲○○係於八十八年七月六日上午九時許，在高雄市○○區○○路五八四
    號前騎樓地欲通行至車道出口時，為設置於該處之鐵鍊絆倒，因而受有左手撓骨
    骨折之傷害等情，業經告訴人甲○○指述綦詳，核與證人丁○○於偵、審中之證
    述情節相符，並有高雄市立小港醫院出具之診斷證明書二紙、私立高雄醫學院附
    設中和紀念醫院出具之診斷證明書一紙附卷可稽；且被告乙○○、丙○○亦稱：
    「有聽管理員說當天有救護車來」、「里長發現有救護車過來時，他有過來管理
    室問」等語，足見告訴人甲○○所述八十八年七月六日上午九時許，在高雄市○○區○○路五八四號前騎樓欲通行至車道出口前，為設置於該處之鐵鍊絆倒一節
    為可採。
  (二)又高雄市○○區○○路五八四號、五九０號建築物（領有八五高市工建築使字第
    ０一一七四號使用執照），其前方土地申請建造執照設計圖說標示為法定空地，
    其基地臨接二十五公尺中安路部分，由中安路建築線退縮三、九公尺騎樓地範圍
    內，依高雄市建築管理規則規定，其地面不得設置圍牆或障礙物，有高雄市政府
    工務局八十九年六月七日八九高市公務建字第０一三二九五號函可稽。本件被告
    乙○○、丙○○被訴裝設鐵鍊之地點，即係高雄市○○區○○路五八四號、五九
    ０號建築物面臨二十五公尺中安路之騎樓，依高雄市建築管理規則規定，由中安
    路建築線退縮三、九公尺騎樓地範圍內，不得設置圍牆及障礙物一情甚明。然高
    雄市建築管理規則就臨接八公尺以上計畫道路之建築基地，應退縮三、九公尺建
    築，於退縮部分地面層不得設置圍牆或障礙物之規定，其目的無非於確保公眾通
    行之權利，而非在確保公眾通行時不致因圍牆或障礙物之設置而受傷，是被告乙○○、丙○○於前開騎樓地範圍內設置鐵鍊，縱屬違反行政規則之行為，惟其是
    否應負刑法上過失傷害之刑責，仍應就該等鐵鍊之設置有無過失而為具體個案之
    認定。亦即，縱依高雄市建築管理規則規定，高雄市○○區○○路五八四號、五
    九０號前騎樓得設置圍牆或障礙物，惟若該等障礙物之設置有過失，因而致人於
    傷，仍無解於行為人應負之過失刑責。揆諸前揭說明，自不能僅以高雄市○○區
    ○○路五八四號、五九０號前騎樓臨接中安路部分，依高雄市建築管理規則規定
    不得設置障礙物，被告乙○○、丙○○有違反行政規則之行為，即認其就障礙物
    設置亦有過失，合先敘明。
  (三)又告訴人甲○○係於高雄市○○區○○路五八四號、五九０號前騎樓欲通行至車
    道出入口處，為設置於該處之鐵鍊所絆倒，因而受傷一情，業經告訴人甲○○指
    述及證人丁○○證述綦詳，應堪採信。以告訴人甲○○受傷之地點觀察，該處適
    為騎樓與車道出入口之交會地帶，且經騎樓通過車道出入口後，其後為水泥矮牆
    ，後方為蓮花池，已無其他通道可供通行，有現場照片一紙附卷可稽，是行走於
    該處之行人本屬稀少；且被告乙○○依桂林天下金座社區管理委員會決議設置於
    該處之鐵鍊，其最高部分之高度約為五十公分，最低部分約為三十公分，亦有被
    告乙○○、丙○○所提出附測量工具之現場照片四紙可佐，設置所用之鐵鍊亦為
    粗鐵鍊，輔以該地白日之自然光線充裕，晚間並另設有照明設備，是由被告乙○○選擇之鐵鍊種類、設置之鐵鍊高度及該地之照明設備等情觀察，一般人對設置
    於該地之鐵鍊，只需施以一般之注意，即可察覺其存在，佐以證人即桂林天下金
    座社區之住戶尤崑信、林洪秀勤、黃致鴻均證稱：自鐵鍊設置後並未聽過有人因
    而跌倒（見本院八十九年八月二十二日訊問筆錄），益證該等鐵鍊之設置甚為明
    顯，一般人亦均得輕易察覺其存在。再者，告訴人甲○○於八十八年七月六日，
    係與證人丁○○一同至高雄市○○區○○路之桂林天下金座社區，並於指示證人
    丁○○水泥之卸貨地點時為鐵鍊所絆倒之情，為告訴人甲○○所不爭執，證人丁○○亦清楚證稱：甲○○是在汽車車道出入口跌倒，是由騎樓走到車道那邊，跟
    伊說水泥要卸在他的房子，也就是最靠近車道的那間時跌倒，甲○○一邊跟伊說
    話，說要將水泥卸在那裡時，沒看到鐵鍊就跌倒等語（見本院八十九年九月二十
    六日審判筆錄），是以告訴人甲○○於遭鐵鍊絆倒時，正在與證人丁○○交談，
    並指示證人丁○○應將水泥卸於何處，足見告訴人甲○○當時之注意力有大部分
    係用於指示證人丁○○關於水泥之卸貨地點。從而，告訴人甲○○遭鐵鍊絆倒之
    地點，適為車道之出入口，後方又無其他通行道路，通行該處之行人本屬稀少，
    且依被告乙○○於設置時所選擇之鐵鍊甚粗、設置之高度介於三十公分至五十公
    分間、當地白天自然光線充足、晚間並有照明設備設置於該處可供照明，自設置
    達一年以來，當天住戶亦均未曾耳聞有人因鐵鍊絆倒之情形，足見一般人施以平
    常之注意即可察覺該等鐵鍊之存在；再者，告訴人甲○○當天是在一面與證人丁○○交談，一面指示證人丁○○應將水泥卸於何處時跌倒，足認告訴人甲○○應
    有因交談而分散其注意力。是綜合上情以觀，應認於一般情形下，設置該等鐵鍊
    並不致發生致人絆倒受傷之結果，告訴人甲○○因於與人交談中，分散其注意力
    ，致未注意設置於該處之鐵鍊，僅為偶然之事實而已，被告乙○○設置鐵鍊之行
    為與告訴人甲○○受傷之結果間，並無相當之因果關係一情，堪予認定。
  (四)另被告丙○○為桂林天下金座社區八十八年七月一日至八十九年六月三十日之主
    任委員，其任職之時間顯在系爭鐵鍊設置之後，且系爭鐵鍊並非由被告丙○○所
    設置一情，亦為被告及告訴人甲○○雙方所不爭執。按對於一定結果之發生，法
    律上有防止之義務，能防止而不防止者，與因積極行為發生結果者同，仍須負擔
    刑法上之過失刑責，固為刑法第十五條第一項所規定；然被告丙○○既為大廈管
    理委員會之主任委員，依公寓大廈管理條例第二十七條第一項規定：「公寓大廈
    應成立管理委員會或推選管理負責人。」，同條第二項規定：「公寓大廈成管理
    委員會者，應由管理委員互推一人為主任委員，對外代表管理委員會。管理委員
    會之組織及選任應於規約中定之。」，第三十四條規定：「管理委員會之職務如
    下：一、共有及共用部分之清潔、維護修繕及一般改良。二、住戶違反第六條第
    一項規定之協調。三、住戶共同事務應革事項之建議。四、住戶違規情事之制止
    及相關資料之提供。五、公寓大廈及其周圍之安全及環境維護事項。六、收益、
    公共基金及其他經費之收支、保管及運用。七、區分所有權人會議決議事項之執
    行。八、規約、會議紀錄、使用執照謄本、竣工圖及有關文件之保管。九、管理
    服務人之委任、僱傭及監督。十、會計報告、結算報告及其他管理事項之提出及
    公告。十一、其他規約所定事項。」，是主任委員故對外代表管理委員會，然主
    任委員並不即等同於管理委員會，主任委員執行有關公寓大廈之公共事務者，亦
    多在管理委員會之決議下所為，少有不經管理委員會決議，而由主任委員依其自
    己之意思自行為之。從而，關於公寓大廈及其周圍之安全及環境維護事項固為管
    理委員會之職務，縱認前任管理委員會決議於騎樓空地設置鐵鍊有所不當，現任
    主任委員即被告丙○○雖可對此提出建議，然若管理委員會仍為不予拆除之決議
    ，實難強求被告丙○○需以一己之力自行拆除前管理委員會設置之鐵鍊，僅以被
    告丙○○為現任之主任委員，而認其具有防止危險發生之義務，且係能防止而不
    防止一情，亦有未洽。此外，本院復查無其他積極證據，足認被告乙○○、丙○○有何公訴人所指之犯行，不能證明被告犯罪，依法應為無罪之諭知。
據上論斷，應依刑事訴訟法第三百零一條第一項，判決如主文。
本案經檢察官朱秋菊到庭執行職務。
中      華      民      國    八十九    年      九      月     三十     日
                                  臺灣高雄地方法院刑事第  庭
                                      法  官   曾  淑  娟
右正本證明與原本無異。
如不服本判決，應於判決送達後十日內，向本院提出上訴狀。
                                      書記官   陳  恩  如
中      華      民      國    八十九    年      九      月     三十     日


司法院資訊處製作；財團法人民間司法改革基金會備份。
